【裁判字號】    97,簡上,28
【裁判日期】    970529
【裁判案由】    塗銷抵押權登記等
【裁判全文】
臺灣臺南地方法院民事判決              97年度簡上字第28號
上  訴  人    丙○○
被上訴人      乙○○○○○○
兼訴訟代理人  丁○○○
人
上列當事人間請求塗銷抵押權登記等事件，上訴人對於民國96年
12月28日本院臺南簡易庭96年度營簡字第421號第一審判決提起
上訴，經本院於97年5月15日言詞辯論終結，判決如下：
    主  文
上訴駁回。
第二審訴訟費用新臺幣伍仟柒佰玖拾元由上訴人負擔。
    事實及理由
一、上訴人於原審起訴及本院上訴主張：
  (一)被上訴人乙○○○○○○、丁○○○分別為上訴人之三姊及
    四姊，被上訴人乙○○○○○○於民國59年間出嫁，被上訴
    人丁○○○亦於60年間嫁給訴外人簡淵源，惟被上訴人2人
    出嫁後仍不時以作生意週轉為由，回娘家向兩造父母告貸，
    雖家中子女眾多，食指浩繁，然兩造父母仍勉力向外借貸供
    應，惟被上訴人2人猶有未足，被上訴人丁○○○於63年間
    以生意失敗債主上門追討，情況緊急，向兩造之父求援，父
    親無奈變賣家產，得款新台幣（下同）5萬元（以當時幣值
    可買1甲地），悉數電匯予被上訴人丁○○○之夫簡淵源，
    嗣兩造之父積勞成疾，於72年死亡後，上訴人及其他兄姐妹
    為盡孝心，多次給兩造之母朱鄭虹花零用金，惟亦落入被上
    訴人2人口袋；上訴人於84年間出售土地1筆，交付25萬元予
    兩造之母朱鄭虹花，竟亦全數為被上訴人2人拿走。被上訴
    人2 人從娘家搜刮款項不勝枚舉，但不心存感念，竟對兩造
    之母朱鄭虹花名下所有坐落台南縣白河鎮○○○段297-10地
    號土地（下稱系爭土地）動起歹念，被上訴人2人平常很少
    回娘家，只有向兩造之母朱鄭虹花要錢時才回來，嗣於87年
    12月8日，被上訴人2人推由丁○○○與其夫簡淵源，強載兩
    造之母朱鄭虹花至台北，惟兩造之母朱鄭虹花以天冷又感冒
    而婉拒，然被上訴人丁○○○仍不顧兩造之母朱鄭虹花身體
    違和，且訴外人簡淵源當時有案正被法院通緝中，又無駕駛
    執照，竟然開車載兩造之母朱鄭虹花行駛於高速公路，途中
    兩造之母朱鄭虹花身體不適，近乎昏厥，訴外人簡淵源因無
    駕照，怕突發狀況被警攔截通緝被逮，竟慢速行駛，兩造之
    母朱鄭虹花終昏厥在車上，被上訴人丁○○○非但不立即送
    醫，反載到其家中，直至翌日即87年12月9日才將兩造之母
    朱鄭虹花送醫，致兩造之母朱鄭虹病情加劇，旋即於2個月
    後即88年2月11日病逝，被上訴人2人當時因需款孔急，竟於
    88年7月6日向台南縣白河地政事務所以繼承為原因辦理系爭
    土地登記，但因其餘4位繼承人不願配合登記事宜，被上訴
    人2人始將系爭土地辦理公同共有登記，每人持分1109分之
    718 。
  (二)按有下列各項情事之一者喪失繼承權：一、故意致被繼承人
    於死者。五、對於被繼承人有重大虐待或侮辱情事，經被繼
    承人表示其不得繼承者。民法第1145條定有明文。被上訴人
    2人不顧兩造之母朱鄭虹花於重病中，仍強載到台北，於途
    中兩造之母朱鄭虹花昏厥，非但不緊急送醫，反載到其家中
    ，當晚急診後明知狀況危急，仍拖延至隔日才住院，因延誤
    治療造成兩造之母朱鄭虹花死亡之結果，被上訴人2人當時
    經濟陷於困頓，覬覦系爭土地，被上訴人2人顯有故意致被
    繼承人即兩造之母朱鄭虹花於死之情事；再者，被上訴人2
    人出嫁後，仍為大肆搜刮娘家之財物，且對於兩造之母朱鄭
    虹花毫不尊重，吆喝如使喚下人，時有重大侮辱，甚至忤逆
    之情事，甚至於兩造之母朱鄭虹花病重中，從未探視，兩造
    之母朱鄭虹花曾多次向鄰居甲○○表示：「不願讓被上訴人
    2人繼承其遺產」等語。次按繼承權被侵害者，被害人得請
    求回復之，前項回復請求權，自知悉被侵害時起2年間不行
    使而消滅，自繼承開始時起逾10年者，亦同。民法第1146
    條固定有明文。上訴人係最近聽聞被上訴人2人上開喪失繼
    承權之情事，乃於96年1月18日向中央健保局請求提供兩造
    之母生前門診就醫記錄明細表，經該局於96年2月15日以健
    保醫字第0960052020號函檢附資料，上訴人始知被上訴人2
    人之行為，是上訴人知悉繼承權被侵害之時間，尚未超過2
    年。爰依上開規定，訴請確認被上訴人2人對被繼承人朱鄭
    虹花之遺產無繼承權存在；被上訴人2人應將系爭土地於88
    年7月6日以繼承為原因，向台南縣白河地政事務所辦理之土
    地所有權登記予以塗銷；被上訴人2人應將系爭土地公同共
    有持分1109分之718，移轉登記予上訴人及其他繼承人朱玫
    瑛、朱翠連、朱翠淋。原審判決駁回上訴人之起訴，上訴人
    不服原判決提起上訴，並聲明：原判決廢棄，上開廢棄部分
    ，確認被上訴人2人對被繼承人朱鄭虹花之遺產無繼承權存
    在；被上訴人2人應將系爭土地於88年7月6日以繼承為原因
    ，向台南縣白河地政事務所辦理之土地所有權登記予以塗銷
    ；被上訴人2人應將系爭土地公同共有持分1109分之718，移
    轉登記予上訴人及其他繼承人朱玫瑛、朱翠連、朱翠淋。
二、被上訴人2人於原審及本院抗辯：
  (一)上訴人自幼因父母及兄姊溺愛，好吃懶做、好賭成性，被上
    訴人乙○○○○○○自幼離家當學徒，境況雖非富裕，仍可
    維持一家小康生活，從不回家向父母借貸，每月尚知反哺之
    恩，奉養數佰、數仟元，逢年過節更加倍孝敬，因兩造之母
    不識字，凡寄錢給兩造之母一定現金袋郵寄，而不讓上訴人
    知道，否則會遭上訴人搜括一空，兩造之母朱鄭虹花如不給
    就會受到難以忍受的待遇。上訴人曾於84年間逼騙兩造之母
    朱鄭虹花出售一筆土地，惟所得價款若干，被上訴人2人均
    不知情，但據兩造之母朱鄭虹花稱悉數皆由上訴人取走，兩
    造之母朱鄭虹花分文未得，上訴人在兩造之母朱鄭虹花生前
    對母惡言相向，左右鄰居人盡皆知。詎上訴人為爭奪兩造之
    母朱鄭虹花生前區區財產，不擇手段、反目成仇，令人心寒
    ，被上訴人2人係為維護兩造父母生前辛苦經營不動產，恐
    不動產若由上訴人取得後遭變賣，為使讓子孫將來回鄉可以
    尋根奉祀，流傳後世，乃將系爭土地以繼承為原因，登記為
    公同共有，以保護祖產免於遭上訴人變賣。
  (二)兩造之母朱鄭虹花於87年12月8日通知被上訴人丁○○○其
    生病，上訴人不願帶她就醫，要求被上訴人丁○○○帶其北
    上就醫，被上訴人丁○○○豈能眼睜睜不顧，乃於87年12月
    8日不顧一切困難將兩造之母朱鄭虹花接至台北就醫，被上
    訴人2人在醫院輪流照顧時，兩造之母朱鄭虹花在醫院曾對
    被上訴人乙○○○○○○說：「我若死了以後，我的生地要
    給你們這些女兒分，阿連（即老四翠連）的先生中風，3 個
    小孩還小，自己又沒有工作，很可憐，若是給阿強一人，一
    定會把土地賣掉」等語，被上訴人乙○○○○○○只有安慰
    母親把病養好，不要想太多。又從兩造么妹朱翠淋（當國小
    老師）於90年4月20日寫給哥哥、姊姊的一封信及一卷錄音
    帶可知，上訴人在處理兩造之母朱鄭虹花遺產期間，言行明
    顯表示要與其他兄弟姊妹劃清界線，如今落得身無分文，轉
    而向當日飽受他行為欺壓，言語羞辱，卻仍無怨無悔負起奉
    養父母，出錢協助處理父母後事的兄弟姊妹開口請求幫忙，
    其前後不一，判若兩人的嘴臉令人心寒。況兩造之母朱鄭虹
    花於88年2月11日死亡，迄上訴人於96年7月3日提起本件訴
    訟時，已逾8年，原告主張繼承回復請求權，已罹於民法第
    1146條第2項前段規定2年時效期間而消滅。本件上訴人之上
    訴為無理由，並聲明駁回上訴人之上訴等語。
三、兩造不爭執之事項：
  (一)被上訴人2人分別為上訴人之三姐及四姐，兩造之母朱鄭虹
    花於88年2月11日死亡後，兩造（上訴人為次子、被上訴人
    乙○○○○○○為三女、丁○○○為四女）及訴外人詹朱玫
    瑛（次女）、朱翠連（五女）、朱翠淋（六女）、均為法定
    第一順位繼承人，全體繼承人均未聲明拋棄繼承或限定繼承
    。另訴外人朱神田與兩造為同父異母長子，已於96年10月30
    日死亡，訴外人朱信美為同父異母之長女。
  (二)坐落台南縣白河鎮○○○段297之10地號（即系爭土地），
    原為被繼承人即兩造之母朱鄭虹花（應有部分718/1109）及
    上訴人（應有部分391/1109）所有，兩造之母朱鄭虹花死亡
    後，其應有部分由兩造及訴外人詹朱玫瑛、朱翠連、朱翠淋
    以繼承為原因登記為公同共有。
四、本院得心證之理由：
    上訴人主張被上訴人2人於被繼承人即兩造之母朱鄭虹花生
    前，有故意致其於死，及重大虐待或侮辱之情事，兩造之母
    朱鄭虹花生前曾表示被上訴人2人不得繼承，上訴人於96 年
    2月15日收受健保局資料後，上訴人始握有被上訴人2人喪失
    繼承權之證據，是上訴人自知悉其繼承權被侵害顯未逾2年
    時效等情，惟為被上訴人2人所否認，並以上開情詞為辯，
    是本件兩造爭執之事項在於：
  (一)被上訴人2人有無故意致兩造之母朱鄭虹花於死，或重大虐
    待或侮辱，且經兩造之母鄭虹花生前有無表示不得繼承之情
    事？
  (二)上訴人之繼承回復請求權，是否已逾於民法第1146條第2項
    規定之2年時效？
五、被上訴人2人並無故意致兩造之母朱鄭虹花於死，或重大虐
    待或侮辱，且經兩造之母鄭虹花生前表示不得繼承之情事：
  (一)按當事人主張有利於己之事實者，就其事實有舉證之責任，
    民事訴訟法第277條定有明文。又剝奪繼承人之繼承權，攸
    關該繼承人財產上之重大利益，繼承人基於與被繼承人一定
    之身分關係而取得繼承權，其地位應受法律保障，茍無喪失
    繼承權之法定事由，任何人包括被繼承人均不得剝奪其地位
    ，此為我民法繼承篇採「當然繼承主義」之當然解釋，從而
    被上訴人2人是否確有上訴人主張民法第1145條第1款、第5
    款喪失繼承權之事由，依舉證責任分配原則，應由上訴人負
    舉證之責。
  (二)上訴人主張被上訴人2人不顧被繼承人即兩造之母朱鄭虹花
    重病中，仍於87年12月8日強載其到台北，於途中被繼承人
    即兩造之母朱鄭虹花昏厥，被上訴人2人非但不緊急送醫，
    反載到其家中，當晚急診後明知狀況危急，仍拖延至隔日才
    住院，因延誤治療造成被繼承人即兩造之母朱鄭虹花於2個
    月後發生死亡之結果云云，惟查：證人即兩造之姐妹朱翠連
    於原審到庭證述：因為母親生病，打電話給丁○○○，丁○
    ○○就回白河看母親，母親告訴丁○○○，上訴人沒有送他
    去就醫，丁○○○徵詢母親意思後，才帶母親到台北，去台
    北途中經過台中時，有到我家來，母親與丁○○○相處很好
    ，母親從未說被上訴人2人不能繼承，母親在台北就醫康復
    後，說要回家過年，由上訴人至台北將母親接回家過年後，
    就一直與上訴人同住，母親有多年糖尿病，約於88年2月間
    過世，當時是與上訴人同住等語（見原審卷第32、57頁）；
    核與上訴人於原審提出之中央健康保險局保險對象門診就醫
    紀錄明細表記載兩造之母朱鄭虹花就醫日期及醫事機構地址
    相符（見原審卷第20-21頁），並有天主教聖馬爾定醫院死
    亡證明書附於原審卷宗可憑（見原審卷第33頁），足認被上
    訴人丁○○○於得悉被繼承人即兩造之母朱鄭虹花生病，即
    於87年12月8日接送被繼承人即兩造之母朱鄭虹花至台北就
    醫，被繼承人即兩造之母朱鄭虹花康復後，始由上訴人接回
    白河過年並同住，直至被繼承人即兩造之母朱鄭虹花於88年
    2月11日因敗血症死亡，上訴人既不能證明與被上訴人2 人
    有何故意致被繼承人即兩造之母朱鄭虹花於死之情事，上訴
    人此部分之主張，尚無理由。
  (三)按對於被繼承人有重大之虐待或侮辱情事，經被繼承人表示
    其不得繼承者，喪失繼承權，民法第1145條第1項第5款定有
    明文。所謂對於被繼承人有重大之虐待情事，係指以身體上
    或精神上之痛苦加諸於被繼承人而言，凡對於被繼承人施加
    毆打，或對之負有扶養義務而惡意不予扶養者，固均屬之，
    即被繼承人（父母）終年臥病在床，繼承人無不能探視之正
    當理由，而至被繼承人死亡為止，始終不予探視者，衡諸我
    國重視孝道固有倫理，足致被繼承人感受精神上莫大痛苦之
    情節，亦應認有重大虐待之行為（最高法院74年台上字第
    1870號判例參照）。是喪失繼承權之要件有二：1.對於被繼
    承人有虐待或重大侮辱；2.須經被繼承人表示繼承人不得繼
    承。又所謂虐待，謂與之身體或精神上痛苦之行為；所謂侮
    辱，謂毀損他方人格價值之行為。本件上訴人主張被上訴人
    對於被繼承人即兩造之母朱鄭虹花有虐待及重大侮辱，經被
    繼承人即兩造之母朱鄭虹花生前表示不得讓被上訴人2人繼
    承一節，惟證人即兩造之妹朱翠淋於原審到庭證稱：（問：
    被上訴人2人有無虐待朱鄭虹花？）沒有，我們4個女兒都好
    孝順我母親，從來沒有虐待母親之行為，從來沒有聽母親說
    不讓被上訴人繼承母親之財產等語（見原審卷第62頁）；證
    人甲○○於本院審理中到庭證述：我與上訴人兩家相鄰，但
    我不清楚兩造之母朱鄭虹花生前與何人同住，兩造之母朱鄭
    虹花生前並未提到遺產之事，我不知道被上訴人對於兩造之
    母朱鄭虹花生前有無虐待或侮辱，也未曾聽兩造之母朱鄭虹
    花生前說過不讓被上訴人2人繼承之事等語（見本院卷第
    51-52頁），據此，上訴人並無積極證據足以證明被上訴人2
    人對於被繼承人即兩造之母朱鄭虹花有何虐待或重大侮辱，
    且被繼承人即兩造之母朱鄭虹花曾表示被上訴人2人不得繼
    承之情事，依前揭說明，上訴人此部分之主張，實不足採。
  (四)至上訴人另主張兩造之母朱鄭虹花生前由其盡心扶養，被上
    訴人2人不扶養兩造之母朱鄭虹花，且聽聞被上訴人丁○○
    ○以兩造之母朱鄭虹花為被保險人，恐有詐領保險金之嫌；
    又被上訴人丁○○○在兩造之母朱鄭虹花生前經常打電話索
    討金錢，每次被上訴人丁○○○回娘家，兩造之母朱鄭虹花
    之郵局存摺就有提領之紀錄；被上訴人丁○○○於87年12
    月6日要求兩造之母朱鄭虹花以土地為擔保借款供其花用，
    適由上訴人接獲電話後予以阻止，但未久上訴人因出售土地
    給予兩造之母朱鄭虹花25萬元現金卻不翼而飛等情，並提出
    兩造之母朱鄭虹花郵政存簿儲金簿3本、上訴人郵政存簿儲
    金簿2本、上訴人台灣區中小企業銀行存摺1本、華南商業銀
    行匯款回條1紙為證，被上訴人丁○○○除於本院審理中自
    承其夫簡淵源確曾於63年間向兩造之父朱禮智借款5萬元之
    事實，惟主張已清償完畢外，餘均否認之，經核上訴人提出
    上開兩造之母朱鄭虹花郵政存簿儲金簿3本，至多僅能證明
    該帳戶存提款情形，尚無從證明上訴人丁○○○經常向被繼
    承人即兩造之母朱鄭虹花索討金錢，提領郵局帳戶款項花用
    ，退步言之，縱上訴人丁○○○曾向被繼承人即兩造之母朱
    鄭虹花索討金錢，核與上訴人主張被上訴人對於被繼承人有
    重大之虐待或侮辱情事，且經被繼承人表示其不得繼承之構
    成要件不符，上訴人此部分之主張，亦嫌無據。
六、上訴人繼承回復請求權已罹於時效消滅：
  (一)按繼承回復請求權之行使，自被害人或其法定代理人知悉被
    侵害之時起，2年間不行使而消滅；自繼承開始時起逾10 年
    者亦同。民法第1146條第2項有明文規定。又繼承回復請求
    權，原係包括請求確認繼承人資格，及回復繼承標的之一切
    權利，此項請求權如因時效完成而消滅，其原有繼承權即已
    全部喪失，自應由表見繼承人取得其繼承權（最高法院40年
    度台上字第730號判例參照）。
  (二)本件被上訴人2人並無上訴人主張有故意致被繼承人朱鄭虹
    花於死，或被上訴人2人對於被繼承人朱鄭虹花有重大之虐
    待或侮辱情事，經被繼承人朱鄭虹花表示被上訴人2人不得
    繼承之喪失繼承權事實，已如上述，況上訴人於本院審理中
    自承：「（受命法官問：你何時知悉被上訴人沒有繼承權之
    事實？）自我母親過世時，我就知悉，直至96年12月18日我
    向健保局申請就醫紀錄我才知道。我母親過世前，我模糊知
    道，但苦無證據」等語（見本院卷第24頁），是依上訴人之
    主張，其至遲於被繼承人即兩造之母朱鄭虹花死亡時即已知
    悉被上訴人2人有喪失繼承權之事實，乃進而於96年12月18
    日向健保局申請被繼承人即兩造之母朱鄭虹花之就醫紀錄等
    情，然被繼承人即兩造之母朱鄭虹花早於88年2月11日死亡
    ，則上訴人知悉其繼承權被侵害，至遲應自被繼承人即兩造
    之母朱鄭虹花死亡時即88年2月11日起算繼承回復請求權時
    效，詎上訴人遲至96年7月3日始提起本件訴訟，已罹於民法
    第1146條第2項前段規定之2年時效，被上訴人主張請求權時
    效消滅，為有理由，上訴人繼承回復請求權既已罹於時效消
    滅，其訴請回復繼承權，自屬無據。
七、綜上所述，上訴人既無法證明被上訴人有故意致被繼承人即
    兩造之母朱鄭虹花於死，或有重大之虐待或侮辱情事，經被
    繼承人即兩造之母朱鄭虹花表示其不得繼承之情事，且上訴
    人主張繼承回復請求權，亦已罹於民法第1146條第2項前段
    規定2年時效期間而消滅，從而，上訴人起訴請求確認被上
    訴人2人對被繼承人朱鄭虹花之遺產無繼承權存在；被上訴
    人2人應將系爭土地於88年7月6日以繼承為原因，向台南縣
    白河地政事務所辦理之土地所有權登記予以塗銷；被上訴人
    應將系爭土地，公同共有持分1109分之718，移轉登記予上
    訴人及其他繼承人朱玫瑛、朱翠連、朱翠淋，為無理由，不
    應准許，原審為上訴人敗訴之判決，並無違誤，上訴人上訴
    意旨，指摘原判決不當，求予廢棄，為無理由，應駁回其上
    訴。
八、又法院為終局判決時，應依職權為訴訟費用之裁判，民事訴
    訟法第87條第1項定有明文，參酌同法第91條第1項規定法院
    未於訴訟費用之裁判確定其費用額者，第一審受訴法院於該
    裁判有執行力後，應依聲請以裁定確定之之立法意旨，本院
    自得於本件判決時，一併確定兩造應負擔之訴訟費用額。查
    本件起訴訴訟標的金額為358,540元，應徵第二審裁判費為
    5,790元，此外，本件無其他訴訟費用支出，故第二審訴訟
    費用額確定為5,790元，應由敗訴之上訴人負擔。
九、本件待證事實已臻明確，兩造其餘攻擊防禦方法及舉證，對
    判決結果已不生影響，爰不一一論述，併此敘明。
十、據上論結，本件上訴為無理由，依民事訴訟法第436條之1第
    3項、第385條第1項前段、第449條第1項、第78條、第87 條
    第1項，判決如主文。
中    華    民    國    97    年    5     月    29    日
                 民事第三庭    審判長法  官   蔡美美
                                     法  官   張麗娟
                                     法  官   張桂美
以上正本證明與原本無異。
本判決不得上訴。
中    華    民    國    97    年    5     月    29    日
                                     書記官   謝安青


司法院資訊處製作；財團法人民間司法改革基金會備份。
